臺灣高等法院民事判決　　　　　　　　　93年度勞上字第59號
上　訴　人　　丙○○
被　上訴人　　崇賢國際興業股份有限公司
兼法定代理人　乙○○
被　上訴人　　甲○○
前列三人共同
訴訟代理人　　陳明律師
上列當事人間請求給付退休金差額等事件，上訴人對於中華民國
93年7 月21日臺灣新竹地方法院91年度勞訴字第18號第一審判決
提起上訴，本院於93年1月25日言詞辯論終結，判決如下：
    主  文
上訴駁回。
第二審訴訟費用由上訴人負擔。
    事實及理由
一、按當事人不得於第二審提出新攻擊或防禦方法。但如係對於
    在第一審已提出之攻擊或防禦方法為補充者，則不在此限，
    民事訴訟法第447條第1 項3款定有明文。查上訴人於原審時
    即主張伊至民國（下同）91年1 月15日止仍任職被上訴人崇
    賢國際興業股份有限公司（下稱崇賢公司），並提出新竹縣
    環境保護局91年2月1日（91）環廢字第1190號函為佐，是其
    固於本院審理時始提出88年2月3日之崇賢公司變更登記事項
    卡、90年3月9日新竹西門郵局第62號存證信函、行政訴訟再
    審狀，核屬就其於第一審所提出上開攻擊方法為補充，於法
    尚無不合，應予准許，合先敘明。
二、本件上訴人起訴主張：伊自68年3 月20日起任職於崇賢公司
    ，迄至91年1 月15日止，工作年資計22年10月。詎崇賢公司
    未經伊同意，逕將伊之勞工保險轉至訴外人大乘興業股份有
    限公司（下稱大乘公司），非法終止與伊間之勞動契約，損
    害伊之權利，而被上訴人乙○○為崇賢公司法定代理人，被
    上訴人甲○○為崇賢公司董事，並為實際負責人，其二人因
    執行職務而侵害伊之權益，亦應依公司法第23條、民法28條
    規定連帶負賠償責任，為此依不完全給付及侵權行為之法律
    關係，請求崇賢公司、乙○○、甲○○連帶給付伊退休金00
    00000元、在職期間提存之員工個人儲金 （下稱個人儲金）
    及離職金487096元、及因而受有特別休假144日工資、30日
    預告工資、外出假8 日工資之損失（下稱工資損失）389435
    元，併均加計自91年1 月15日起算之法定遲延利息等語。原
    審判決崇賢公司應依該公司退休離職辦法給付上訴人個人儲
    金及離職金433120元（下稱系爭個人儲金及離職金）加計自
    91年1 月15日起算之法定遲延利息，而駁回上訴人其餘之訴
    ，並就上訴人勝訴部分，分別命供擔保為准、免假執行之宣
    告。上訴人部分聲明不服，提起本件上訴，請求就原判決駁
    回後開不利於伊之部分廢棄，求為命乙○○、甲○○應與崇
    賢公司連帶給付伊433120元，及乙○○、甲○○、崇賢公司
    應連帶給付伊0000000元，均加計法定遲延利息之判決，並
    陳明願供擔保，請准宣告假執行。
三、崇賢公司、乙○○、甲○○則以：甲○○之父陳國禎於60年
    9 月設立東南工業原料有限公司（下稱東南公司），64年成
    立崇賢公司，於80年10月成立大乘公司，均從事化工原料買
    賣，屬家族關係企業。而上訴人於68年3 月到職，擔任上開
    三家公司化工原料買賣及收帳等相關工作，薪水則列在崇賢
    公司名下支付。嗣因化工原料買賣業務萎縮，甲○○於83年
    起即以崇賢公司為主體，另自國外進口食品以多層次傳銷方
    式行銷，自此家族事業分為直銷與化工二部門，化工部門於
    87年由訴外人陳銘賢（即甲○○之弟）負責經營，惟因化工
    部門收益銳減，故上訴人薪資仍由崇賢公司給付。迨至89年
    6 月間，因甲○○及訴外人陳銘賢兄弟交惡，崇賢公司自90
    年1月份起即不再支付化工部門員工（含上訴人）之薪水，
    改由大乘公司給付，而甲○○與訴外人陳銘賢、陳碩賢兄弟
    更為處理分家事宜，於90年7 月25日訂立分業協議書，及書
    立移交備忘錄，約定上訴人原任職於崇賢公司至89年9 月30
    日之年資核算之提存退休準備，可由上訴人先終結年資向崇
    賢公司具領或由崇賢公司提撥至大乘公司，此為上訴人所明
    知並同意，堪認兩造間勞動契約業於89年12月31日合意終止
    ，崇賢公司、甲○○及乙○○並無何侵權行為或不完全給付
    可言，上訴人請求崇賢公司、甲○○及乙○○連帶給付退休
    金、工資損失、個人儲金及離職金即無理由。況上訴人之個
    人儲金計216560元，依崇賢公司員工退休離職辦法第17條規
    定，離職員工僅得就退休金及離職金中擇優申請給付，且崇
    賢公司曾通知上訴人領取離職金未果，是上訴人請求給付個
    人儲金及離職金亦無理由等語，資為抗辯，而聲明駁回上訴
    ，如受不利判決，願供擔保請准宣告假執行。至於崇賢公司
    對原審判決其關於個人儲金及離職金敗訴部分則未據其聲明
    不服而已告確定。是本院僅須就甲○○、乙○○應否就系爭
    個人儲金及離職金與崇賢公司負連帶給付之責，及崇賢公司
    、甲○○、乙○○應否連帶給付上訴人退休金及工資損失乙
    節為審究。
四、查上訴人自68年3 月20日任職崇賢公司，工作地點均在新竹
    市○○路433號，自80年2月起至89年12月止，其累積之個人
    儲金計216560元，而甲○○與訴外人陳銘賢、陳碩賢兄弟為
    處理分家事宜，於90年7 月25日訂立分業協議書等情，為兩
    造所不爭，並有上訴人個人儲金提存明細表（見原審卷第61
    頁）、分業協議書附卷可參（見原審卷第49至52頁），堪信
    為真正。
五、上訴人又主張伊於崇賢公司係工作至91年1 月15日止，乃崇
    賢公司未經伊同意，逕將伊之勞工保險轉至大乘公司，非法
    終止與伊間之勞動契約，損害伊之權利，為此請求崇賢公司
    、甲○○、乙○○連帶給付伊退休金、系爭個人儲金及離職
    金、工資損失等語，則為崇賢公司、甲○○、乙○○否認，
    並以前詞置辯，是本院所應審究者，核為：上訴人和崇賢公
    司間之勞動契約於91年1 月15日是否仍存在？其得否請求崇
    賢公司給付退休金？其是否受有上開工資損失？其請求甲○
    ○、乙○○與崇賢公司連帶給付退休金、系爭個人儲金及離
    職金、工資損失，是否有據？
六、經查：
  (一)上訴人與崇賢公司間之勞動契約應已合意於89年12月31日終
    止，嗣後上訴人之權利義務，應由大乘公司負責：
    1.查上訴人在崇賢公司係擔任毒性化學物質管理工作，嗣甲
      ○○、陳銘賢、陳碩賢於90年7 月25日訂立分業協議書，
      並另訂移交備忘錄，將化工部門劃歸大乘公司經營，移交
      備忘錄第5 條載明：「丙○○君除擔任名義之管理人外，
      其薪資自八十九年九月份起改由大乘公司給付，原任職於
      崇賢公司至八十九年九月三十日之年資核算之提存退休準
      備其本人可先終結年資向崇賢公司具領或由崇賢公司提撥
      至大乘公司」之事實，有分業協議書及移交備忘錄各一份
      在卷可稽（見本院卷第49至52頁、第54至55頁），是崇賢
      公司抗辯稱上訴人已移至大乘公司任職等語，即非全不足
      採。
    2.上訴人固主張其並未同意系爭移交備忘錄之內容及退休準
      備金之計算方式，且系爭移交備忘錄內容多有爭執，亦未
      經甲○○等人簽名，不足為憑云云。惟查：
      (1)依證人即訂立分業協議書時在場之見證人陳山澤亦到庭
        證稱：上訴人、甲○○、陳銘賢兄弟、及其等之母陳柯
        舜英當時均在場，僅陳碩賢人在日本。陳柯舜英曾告訴
        上訴人謂此有關於其個人權益，自己要看清楚，且當時
        有一關於上訴人退休金額及計算方式之計算表格（即原
        審卷第56頁被證四上訴人準備金計算表），由陳柯舜英
        提示予上訴人看過計算表格沒有意見，因上訴人係負責
        化工部門，分家之後歸給陳銘賢，故將之轉至大乘公司
        ，而甲○○和陳銘賢兄弟經營很多事業體，且當時上訴
        人尚未屆至退休年齡，故甲○○等兄弟依勞動基準法（
        下稱勞基法）之規定計算上訴人可領取之退休準備；至
        於分業協議書非強迫上訴人退休，因雇主已分家，故才
        區分嗣後有關退休之權利義務由大乘公司負責，分家前
        已經提撥之退休準備金則由崇賢公司移轉至大乘公司等
        語甚詳（見原審卷第244至245頁），堪認上訴人於簽訂
        系爭分家協議書當時，即已知系爭移交備忘錄內容，且
        就此並已為同意。
      (2)另證人即協調分產事宜之吳昌伯於台灣新竹地方法院檢
        察署90年度偵字第7023號、91年度偵字第1781號案件偵
        查中，亦證稱於90年8月9日或10日在新竹市○○路進行
        股份移轉時，上訴人在場有說毒性物質應該可以移轉給
        第三人，上訴人係為陳銘賢發言，伊有告知所謂第三人
        亦是取得執照之問題，伊認為上訴人應有看過系爭移交
        備忘錄，否則上訴人不會來問伊關於毒性物質移轉之事
        情，陳柯舜英亦有對上訴人說系爭移交備忘錄內有關其
        權益，要其注意，之前上訴人與甲○○有爭執，惟重點
        是退休金要撥足等語（見原審卷第153至154頁不起訴處
        分書），此部分證述內容為兩造所不爭執，再參酌陳柯
        舜英於原法院另案91年度勞訴字第4號給付薪資事件，
        亦到庭證稱：上訴人知道分業後即移至大乘公司任職等
        語（見原審卷第14 7頁上開事件民事判決），及上訴人
        所自承其於書立分業協議書當日或嗣後之一、二天，陳
        柯舜英曾將退休金計算方式交給其閱覽（見原審卷第24
        4、245頁）等情以觀，益徵上訴人應係於簽訂系爭分業
        協議書之當日，即已知悉甲○○兄弟分家後，其將被移
        撥至大乘公司工作，且移撥前後僱主之權利義務劃分方
        式，係崇賢公司負責如被證四之退休準備金，由上訴人
        直接向崇賢公司領取，或由崇賢公司提撥至大乘公司，
        至於移撥後關於上訴人之權利義務，則由大乘公司負責
        ，是其主張迨至90年年底因辦理勞保卡始知悉上情云云
        ，不足採信。
      (3)雖上訴人主張因其不同意移撥，故甲○○和陳銘賢未於
        移交備忘錄上簽名，而上開另案證人陳柯舜英亦證稱係
        於分家後上訴人才移至大乘公司任職云云。然查崇賢公
        司支付上訴人薪資僅至89年8 月份止，且均係轉帳至上
        訴人玉山銀行存款帳戶，嗣後自89年9 月起即未予支付
        ，上訴人89年9 月份薪資係由陳柯舜英以現金存入上訴
        人玉山銀行帳戶，89年10至12月份則由陳柯舜英將款項
        以崇賢公司名義轉入上訴人新竹英明街郵局帳戶，自90
        年1 月份起，即改由大乘公司將上訴人薪資轉入上訴人
        新竹英明街郵局帳戶等情，業經原法院91年度勞訴字第
        4 號事件向新竹郵局調取上訴人89年2 月至90年12月之
        薪資表查明屬實，並有該局91年7月18日營91字第50600
        1125號函所附薪資表在卷可稽（見原審卷第249至273頁
        ），核與上訴人所提出之玉山銀行及郵局存摺所載相符
        （見原審卷第189頁200頁）。則審酌崇賢公司未按時付
        薪，及嗣後薪資入帳之帳戶、撥款之機關均有異動之緣
        由，對上訴人自屬有重大利害關係之情事，衡情上訴人
        應無不詳加探問了解之理，且上訴人與甲○○兄弟為表
        兄弟關係，陳柯舜英為其姨母，身分亦與一般受僱人有
        別，其稱並未介入亦不了解甲○○兄弟分家之事云云，
        核與常情有違，足認上訴人已知其自90年1 月份之薪資
        係改由大乘公司支付。復參酌上訴人亦自承知悉崇賢公
        司在90年9月28日變更名稱並遷出新竹市○○路433號原
        址，改至新竹市○○路130號6樓上班之事實（見原審卷
        第111頁） ，而上訴人一直均在上開北大路地址及新竹
        工業區○○○路64號毒化物儲存場所工作乙節，亦為上
        訴人所是認，堪信上訴人不僅知悉其在甲○○兄弟分家
        後，將被移撥至訴外人大乘公司工作之情事，其復於崇
        賢公司遷出北大路地址後，仍繼續留在大乘公司工作場
        所即北大路上址工作，及領取大乘公司所核發之薪資，
        益見其對系爭移交備忘錄中所載其移撥至大乘公司工作
        乙事已為同意，其上開主張委不足取。
      (4)上訴人另主張其薪資實係崇賢公司委託薪資轉帳，並非
        由大乘公司支付云云，提出薪資表及郵局存摺影本為佐
        （見本院卷(一)第85至89頁）。然查上訴人至89年12月之
        薪資固仍以崇賢公司名義給付，但其匯入帳戶已自玉山
        銀行改至新竹郵局，且嗣自90年1 月起均匯至郵局帳戶
        ，與其前薪資匯入之帳戶不同，上訴人要無不知其薪水
        之發給已由崇賢公司改為大乘公司之理，業如前述，而
        自90年1 月起，上訴人部分即以大乘公司名義製發薪資
        表，匯入帳戶亦仍為新竹郵局等情，有前開薪資表及郵
        局存摺在卷可稽（見原審卷第261至273頁），核與證人
        陳炫美於上開偵查案件中證稱因89年要分家，化工部分
        由大乘公司負責，但因當時大乘公司尚無獨立會計，故
        仍由伊幫忙計算等語相符（見原審卷第156 頁不起訴處
        分書），堪認證人陳炫美上開證詞為可採，亦難認上訴
        人主張屬實。
    3.上訴人固提出91年1月5日毒性化學物質運作紀錄申報表、
      辭任毒化物專責人員職務公文，毒產化學物質單次運送聯
      單（見原審卷第91、92、138頁），主張其係91年1月15日
      始自向新竹縣政府環境保護局辭任崇賢公司之毒化物專責
      人員職務，故其於崇賢公司任職至91年1 月15日為止云云
      。惟查，依系爭移交備忘錄第1條、第2條第3 項約定，化
      工部門業務雖移歸大乘公司經營，惟在大乘公司尚未取得
      主管機關毒性產品營業許可前，如有進口需要時，崇賢公
      司願意協助辦理，而證人吳昌伯亦在上開刑事偵查案件中
      證稱：甲○○說有關毒性化學物質的部分需要執照，他說
      等拿到執照再轉過去等語（見原審卷第153頁） ，堪認崇
      賢公司辯稱於大乘公司尚未取得毒性化學物品之營業許可
      前，暫以崇賢公司之名義對外處理有關毒性化學物品之事
      宜等語，尚非無據，自難僅憑上訴人以人崇賢公司之毒化
      物專責人員名義從事毒化物之申報，及對新竹縣政府辭任
      崇賢公司之毒化物專責人員之日期，認定兩造勞動契約終
      止日期。
    4.至於上訴人復主張本件乃陳國禎因認為甲○○、乙○○於
      經營崇賢公司上有異，遂變更崇賢公司之法定代理人云云
      。然依其提出88年2月3日之崇賢公司變更登記事項卡所載
      （見本院卷(一)第32頁），僅足證明崇賢公司負責人於斯時
      變更為陳國禎，惟公司負責人名義變更原因多端，此亦與
      上訴人是否於91年1 月15日仍任職於崇賢公司無涉。至於
      上訴人另提出90年3月9日新竹西門郵局第62號存證信函（
      見本院卷(一)第33頁），係由上訴人自撰，為其所是認，然
      此核僅關係崇賢公司、大乘公司帳冊閱覽問題，且與前揭
      崇賢公司負責人名義變更之情形相同，亦與上訴人是否於
      91 年1月15日仍於崇賢公司任職乙節無關。另上訴人提出
      崇賢公司行政訴訟再審狀（見本院卷(一)第34至41頁），核
      其內容無非係陳述崇賢公司為因應增設毒性化學物質專業
      技術管理人員，本於88年4 月30日前指派陳銘賢參加考試
      ，因陳銘賢未通過，即增派上訴人受訓，且於88年3 月通
      過考試，新竹縣政府不應認該公司未依規定增設上開技術
      管理人員而處罰崇賢公司，是依上開再審書狀所載，僅足
      認上訴人於88年間係崇賢公司員工，對嗣後上訴人是否移
      轉至大乘公司任職乙節，亦不足證明，均不足為上訴人有
      利之認定。
    5.綜上所述，上訴人對於崇賢公司及大乘公司分業後，其被
      移撥至大乘公司工作之事，應已同意。復參酌上訴人之薪
      資自90年1 月起即由大乘公司支付，為上訴人所明知，並
      未為反對之意思表示，及陳柯舜英提示予上訴人之退休準
      備金計算表亦計算至89年12月31日之事證，足認協議當時
      ，上訴人及甲○○、陳銘賢等人均同意上訴人任職於崇賢
      公司之日期至89年12月31日止，嗣後關於上訴人之權利義
      務則由大乘公司負責，堪認上訴人與崇賢公司間已合意以
      89年12月31日終止其等間之勞動契約。至於勞保之退保日
      期，核屬崇賢公司、大乘公司行政事宜，尚不足據以認定
      上訴人及崇賢公司合意終止勞動契約之時間。
  (二)上訴人不得向崇賢公司請求給付退休金：
    1.查上訴人與崇賢公司係合意終止勞動契約，業見前述，且
      查上訴人為35年2 月11日生，有上訴人勞工保險投保資料
      表附卷可稽（見原審卷第164頁） ，其於89年12月31日時
      ，尚未年滿55歲，亦未工作滿25年，即不符合勞基法第53
      、54條勞工自請退休及雇主強制退休之要件。
    2.上訴人雖主張崇賢公司強制其退休云云，固據提出崇賢公
      司91年5 月6日新竹郵局第774號存證信函在卷可參（見原
      審卷第114至116頁），惟核其內容僅係崇賢公司催告上訴
      人領取個人儲金，尚難遽認崇賢公司有強制上訴人退休之
      行為，即不足為上訴人有利之認定。又上訴人亦自承從未
      向崇賢公司為自請退休之意思表示，本件復非崇賢公司強
      制上訴人離職，尚難認本件有自請退休規定之適用。
    3.準此，上訴人與崇賢公司間之權利義務，應依其等之合意
      內容即移交備忘錄定之。是依系爭移交備忘錄(一)第五點約
      定之內容，可知上訴人於移撥至大乘公司前後僱主之權利
      義務劃分方式，係由崇賢公司負責退休準備金（按該退休
      準備金，與勞基法第56條所指非屬特定勞工所有之退休準
      備金不同），由上訴人直接向崇賢公司領取，或由被上訴
      人崇賢公司提撥至大乘公司，至於移撥後上訴人之權利義
      務，則由大乘公司負責，大乘公司復與崇賢公司原係關係
      企業，年資本非不得併計。故上訴人就其嗣後依勞基法規
      定退休之權利義務，亦應由大乘公司負責。從而，上訴人
      依勞基法規定退休金給與標準計算，請求崇賢公司給付退
      休金，尚屬無據。又上訴人既不得依勞基法規定請求退休
      金，則就崇賢公司何時開始適用勞基法乙節，即無論述之
      必要。
  (三)上訴人與崇賢公司係合意終止勞動契約，其依侵權行為及債
    務不履行請求系爭工資損失，為無理由：
    上訴人與崇賢公司係合意終止勞動契約，已如前述，尚無上
    訴人所稱崇賢公司違法終止契約，涉及侵權行為及不完全給
    付之情事，故上訴人主張甲○○、乙○○、崇賢公司應連帶
    賠償其工資損失，洵不足採。至於上訴人特別休假未休者，
    除其未能舉證以實其說外，此部分亦核屬其得否依勞基法第
    39條請求加倍發給工資之問題，要無損害賠償可言。另勞基
    法第16條有關雇主終止勞動契約之預告期間之規定，係以依
    勞基法第11條或第13條終止勞動契約者，為適用之前提，上
    訴人與被上訴人崇賢公司既為合意終止勞動契約，即無勞基
    法第16條之適用，併予敘明。
  (四)甲○○、乙○○毋庸與崇賢公司就系爭個人儲金及離職金負
    連帶給付之責：
    1.按公司法第23條固規定：「公司負責人對於公司業務之執
      行，如有違反法令致他人受有損害時，對他人應與公司負
      連帶賠償之責」，而「法人對於其董事或其他有代表權之
      人因執行職務所加於他人之損害，與該行為人連帶負賠償
      之責任」，亦為民法第28所明定。惟此須公司負責人對於
      公司業務之執行或法人董事或其他有代表權之人因執行職
      務加損害於他人時，始足當之。
    2.查崇賢公司固應依該公司員工退休離職辦法第11至14條規
      定（見原審卷第63至64頁）給付上訴人個人儲金及同額一
      倍之離職金計433120元，乃兩造於本院所不爭，又上訴人
      起訴時，乙○○為崇賢公司之法定代理人，甲○○為崇賢
      公司之董事，亦有崇賢公司變更登記表可佐（見原審卷第
      26頁）。惟甲○○與乙○○個人與上訴人間並無勞動契約
      之存在，要難認其等應負給付個人儲金及離職金之責，且
      崇賢公司如未給付上訴人個人儲金及離職金，容屬其有無
      依勞動契約履行之問題，難認崇賢公司有何侵權行為或乙
      ○○、甲○○於執行職務上有何加損害於上訴人可言，遑
      論崇賢公司曾催告上訴人領取個人儲金（即退休提存金）
      ，有新竹郵局第774號存證信函在卷可參（見原審卷第114
      至116頁） ，僅數額之認定與上訴人主張不同，兩造並就
      應否給付退休金另有爭議，益見崇賢公司、甲○○、乙○
      ○對上訴人並無侵權行為或有因執行職務加損害於上訴人
      。是上訴人請求甲○○、乙○○應依公司法第23條、民法
      第28條規定，與崇賢公司就系爭個人儲金及離職金部分應
      負連帶給付之責，洵屬無據。
七、綜上所述，上訴人主張其至91年1 月15日止仍任職於崇賢公
    司，乃崇賢公司非法終止勞動契約，損害伊之權利，為不足
    採，從而其依侵權行為、債務不履行法律關係，請求甲○○
    、乙○○應與崇賢公司連帶給付退休金、工資損失，自屬無
    據。又甲○○與乙○○二人與上訴人間並無勞動契約，其請
    求該二人連帶給付個人儲金及離職金部分亦於法不合，均不
    應准許，其此部分假執行之聲請亦失所附麗，應併予駁回。
    原審就上開不應准許之部分為上訴人敗訴之判決，及駁回該
    部分假執行之聲請，於法即無違誤。上訴意旨指摘原判決此
    部分不當，求予廢棄改判，為無理由，應予駁回。
八、本件事證已臻明確，兩造其餘主張及攻擊防禦方法，經核對
    本件判決結果無影響，爰不逐一論述，附此敘明。
據上論結，本件上訴為無理由，依民事訴訟法第449條第1項、第
78條，判決如主文。
中　　華　　民　　國　　94　　年　　2　　月　　22　 　日
                      勞工法庭  　審判長法　官  黃騰耀
                                        法　官  郭松濤
                                        法　官  黃莉雲
正本係照原本作成。
如不服本判決，應於收受送達後二十日內向本院提出上訴書狀，
其未表明上訴理由者，應於提出上訴後二十日內向本院補提理由
書狀（均須按他造當事人之人數附繕本）上訴時應提出委任律師
或具有律師資格之人之委任狀；委任有律師資格者，另應附具律
師資格證書及釋明委任人與受任人有民事訴訟法第四百六十六條
之一第一項但書或第二項（詳附註）所定關係之釋明文書影本。
中　　華　　民　　國　　94　　年　　2 　　月　　25　　日
 　　　　　　　　　　　　　　　　　　　 書記官  秦仲芳
附註：
民事訴訟法第四百六十六條之一（第一項、第二項）：
對於第二審判決上訴，上訴人應委任律師為訴訟代理人。但上訴
人或其他法定代理人具有律師資格者，不在此限。
上訴人之配偶、三親等內之血親、二親等內之姻親，或上訴人為
法人、中央或地方機關時，其所屬專任人員具有律師資格並經法
院認為適當者，亦得為第三審訴訟代理人。
